【裁判字號】    97,訴,688
【裁判日期】    980218
【裁判案由】    分割共有物
【裁判全文】
臺灣臺中地方法院民事判決               97年度訴字第688號
原      告  申○○
訴訟代理人  陳金村律師
複代理人    子○○
被      告  癸○○
            乙○○
            未○○
            午○○
            丑○○
            丁○○
            卯○○
            寅○○
            辰○○
            辛○○
            壬○○
            己○○
兼上七人共同
訴訟代理人  戊○○
                        弄9號.
被      告  丙○○
            亥○○○
            甲○○○
                        號5樓.
            巳○○
            酉○○
            戌○○
                        弄11.
            庚○
上列當事人間分割共有物事件，本院於民國98年2月4日言詞辯論
終結，判決如下：
    主    文
被告乙○○、丙○○、亥○○○、甲○○○、巳○○、酉○○、
戌○○、庚○應就其等被繼承人李墻所有坐落臺中縣外埔鄉○○○段一三０地號、地目建、面積一五九六平方公尺、應有部分九
分之二之土地辦理繼承登記。
兩造共有坐落臺中縣外埔鄉○○○段一三０地號、地目建、面積
一五九六平方公尺土地，應分割為如附圖甲案所示：Ａ部分面積
一四三平方公尺由被告癸○○取得，Ｂ部分面積一四三平方公尺
由被告戊○○、丁○○、卯○○、寅○○、辰○○、辛○○、壬○○、己○○公同共有取得，Ｃ部分面積二八六平方公尺由被告
乙○○、丙○○、亥○○○、甲○○○、巳○○、酉○○、戌○○、庚○公同共有取得，Ｄ部分面積二八六平方公尺由被告丑○○取得，Ｅ部分面積一四三平方公尺由被告午○○取得，Ｆ部分
面積一四三平方公尺由被告未○○取得，Ｇ部分面積一四三平方
公尺由原告申○○取得，Ｈ部分面積六六平方公尺、Ｉ部分面積
二四三平方公尺由兩造按原應有部分比例保持共有。
兩造應負擔之訴訟費用如附表二所示。
    事實及理由
甲、程序方面：
    被告乙○○、戊○○、丁○○、卯○○、寅○○、辰○○、
    辛○○、壬○○、己○○、丙○○、庚○經合法通知，均未
    於最後言詞辯論期日到場，核無民事訴訟法第386條各款所
    列情形，爰依原告之聲請，由其一造辯論而為判決。
乙、實體方面：
一、原告方面：
（一）原告之聲明：如主文第一、二項所示。
（二）事實摘要：原告主張坐落臺中縣外埔鄉○○○段130地號
      土地（地目建、面積1596平方公尺，下稱系爭土地），為
      兩造所共有，各共有人應有部分比例如附表一所示，其中
      共有人李墻於民國 (下同）95年2月18日死亡，被告乙○○、丙○○、亥○○○、甲○○○、巳○○、酉○○、戌
      ○○、庚○等人為其繼承人，迄未辦理繼承登記，本件土
      地兩造並無不能分割之約定，亦無不能分割之情事，因共
      有人不能達成分割協議，因而提起本件訴訟。
二、被告方面：
（一）被告癸○○：同意分割系爭土地，對甲、乙分割方案均無
      意見。
（二）被告未○○、午○○、丑○○：同意分割系爭土地，並同
      意依原告所提甲案為分割。
（三）被告乙○○未於最後言詞辯論期日到場，據其前於現場履
      勘現場時所表示意見：同意分割系爭土地，希望採乙案為
      分割。
（四）被告戊○○、丁○○、卯○○、寅○○、辰○○、辛○○
      、壬○○、己○○未於最後言詞辯論期日到場，據其前所
      提書狀及於現場履勘現場、言詞辯論期日時所表示意見：
      同意分割系爭土地，並同意依原告所提甲案為分割。
（五）被告丙○○、庚○未於最後言詞辯論期日到場，據其等前
      於現場履勘現場、言詞辯論期日時所表示意見：同意分割
      系爭土地，希望採乙案為分割。
（六）被告亥○○○、甲○○○、巳○○、酉○○戌○○：同意
      分割系爭土地，希望採乙案為分割。
三、法院之判斷：
（一）查系爭土地為兩造所共有，應有部分如附表一應有部分欄
      所示，而李墻於95年2月18日死亡，被告乙○○、丙○○
      、亥○○○、甲○○○、巳○○、酉○○、戌○○、庚○
      等人為其繼承人，迄未辦理繼承登記等，此有土地登記謄
      本、繼承系統表、戶籍謄本等附卷可按。按分割共有物，
      性質上為處分行為，依民法第759條規定, 共有不動產之
      共有人中有人死亡時，於其繼承人未為繼承登記以前，固
      不得分割共有物。惟原告因被告乙○○、丙○○、亥○○○、甲○○○、巳○○、酉○○、戌○○、庚○等人就系
      爭共有土地尚未辦理繼承登記，依法不得為物權處分，於
      本件訴訟中，請求被告乙○○、丙○○、亥○○○、甲○○○、巳○○、酉○○、戌○○、庚○等人辦理繼承登記
      ，並合併分割共有物之請求，符合經濟原則，且於法並無
      違背，應予准許，爰判決如主文第一項所示。
（二）按各共有人除因物之使用目的不能分割，或契約訂有不分
      割之期限外，得隨時請求分割共有物，民法第823條第1項
      亦有明定。經查：
    1.系爭土地之地目為「建」，使用分區為鄉村區；土地上除
      有一座三合院（已部分傾頹）外，餘為空地，部分置放可
      移動式之貨櫃屋、貨櫃，另部分則為鄰近道路占用等情（
      道路占用區域，經實測結果即附圖H部分，面積66平方公
      尺），有本院會同兩造及地政人員履勘現場製作之勘驗測
      量筆錄、臺中縣大甲地政事務所97年4月29日土地複丈成
      果圖、現場照片附卷可參。查該土地並無因物之使用目的
      不能分割之情事，且兩造亦未舉證證明有不分割之約定，
      故原告請求分割系爭土地，即屬有據，應予准許。
    2.關於附圖H、I部分，其中I部分為留供分得未直接面臨道
      路土地之通行道路之用，H部分則係現況已供道路使用，
      兩造均同意系爭土地分割後，就該二部分繼續保持共有，
      依私法自治原則，自應予以准許。
    3.關於本件兩造當事人對於甲、乙二分割方案之不同意見，
      主要原因乃在被告乙○○、丙○○、亥○○○、甲○○○
      、巳○○、酉○○、戌○○、庚○等人希望分得其被繼承
      人李墻於系爭土地上舊存建物之坐落位置，而被告未○○
      、午○○因與原告申○○為兄弟，則希望系爭土地分割後
      取得之土地可相互鄰接，以利兄弟一起利用土地，至其餘
      共有人則無特定意見。本院審酌被告乙○○、丙○○、亥
      ○○○、甲○○○、巳○○、酉○○、戌○○、庚○等人
      之被繼承人舊存建物係與丑○○共同繼承祖先取得，惟建
      物之大部分已拆除，僅餘公廳之一半（參本院97年4月29
      日勘驗測量筆錄及現場照片），且該建物除丑○○占用部
      分，及公廳外，其餘均大致傾頹，價值不大，亦難為適當
      之使用；而系爭土地如採乙案分割，被告乙○○、丙○○
      、亥○○○、甲○○○、巳○○、酉○○、戌○○、庚○
      等人分得之土地東側有不規則線條，地形不甚完整，且被
      告未○○、午○○與原告申○○等三兄弟分得之土地將分
      歸中央預留巷道之兩處，亦不利土地將來整體利用；惟如
      採甲案，被告乙○○、丙○○、亥○○○、甲○○○、巳
      ○○、酉○○、戌○○、庚○等人分得之土地地形方正，
      另被告未○○、午○○與原告申○○等三兄弟分得之土地
      亦鄰接一處，均有利於土地將來之利用，尚能保持該部分
      土地之完整性，亦可以提高其利用價值，同時亦增加共有
      人處分該土地（如出賣他人、設定抵押權等）之經濟效能
      。綜上所述，本院認為原告所提如附圖甲案所示之分割方
      法應屬適當，爰判決如主文第二項所示。
四、按分割共有物之訴，核其性質，兩造本可互換地位，原告提
    起本件訴訟於法雖屬有據，然被告等人之應訴乃法律規定所
    不得不然，其所為抗辯自為伸張或防衛權利所必要，是以本
    件訴訟費用應由兩造依其應有部分之比例分擔始為公允。末
    按法院為終局判決時，應依職權為訴訟費用之裁判。民事訴
      訟法第87條第1項定有明文。本件訴訟費用額爰依原告所
    提訴訟費用額計算書及各支付單據等確認為29,660元，兩造
    各應負擔之比例及金額如附表二所示。
據上論結，本件原告之訴為有理由，依民事訴訟法第385第1項前
段、第78條、第80條之1、第81條第2款、第85條第1項但書、第2
項，判決如主文。
中    華    民    國    98    年    2     月    18    日
                  民事第四庭    法  官  王鏗普
正本係照原本作成。
如對本判決上訴，須於判決送達後20日內向本院提出上訴狀。
中    華    民    國    98    年    2     月    18    日
                                書記官
附表一（各共有人應有部分）
┌──┬────────────────┬──────────┬───────┐
│編號│當  事  人  姓  名              │應有部分            │備註          │
├──┼────────────────┼──────────┼───────┤
│1   │癸○○                          │1/9                 │              │
├──┼────────────────┼──────────┼───────┤
│2   │乙○○、丙○○、亥○○○、方李玉│2/9                 │被繼承人李墻  │
│    │枝、巳○○、酉○○、戌○○、庚○│                    │(公同共有)    │
├──┼────────────────┼──────────┼───────┤
│3   │未○○                          │1/9                 │              │
├──┼────────────────┼──────────┼───────┤
│4   │午○○                          │1/9                 │              │
├──┼────────────────┼──────────┼───────┤
│5   │申○○                          │1/9                 │              │
├──┼────────────────┼──────────┼───────┤
│6   │丑○○                          │2/9                 │              │
├──┼────────────────┼──────────┼───────┤
│7   │戊○○、丁○○、卯○○、寅○○、│1/9                 │公同共有      │
│    │辰○○、辛○○、壬○○、己○○  │                    │              │
└──┴────────────────┴──────────┴───────┘
附表二（訴訟費用負擔比例及金額）
┌──┬────────────────┬──────────────────┐
│編號│當   事    人                   │兩造各應負擔之訴訟費用比例及金額 (金│
│    │姓         名                   │額四捨五入，原告及被告未○○、午○○│
│    │                                │部分，依原告主張分配之）            │
│    │                                ├───────┬──────────┤
│    │                                │比例          │金額（新臺幣）      │
├──┼────────────────┼───────┼──────────┤
│1   │癸○○                          │1/9           │      3,295元       │
├──┼────────────────┼───────┼──────────┤
│2   │乙○○、丙○○、亥○○○、方李玉│連帶負擔      │      6,591元       │
│    │枝、巳○○、酉○○、戌○○、庚○│2/9           │                    │
├──┼────────────────┼───────┼──────────┤
│3   │未○○                          │1/9           │      3,296元       │
├──┼────────────────┼───────┼──────────┤
│4   │午○○                          │1/9           │      3,296元       │
├──┼────────────────┼───────┼──────────┤
│5   │申○○                          │1/9           │      3,296元       │
├──┼────────────────┼───────┼──────────┤
│6   │丑○○                          │2/9           │      6,591元       │
├──┼────────────────┼───────┼──────────┤
│7   │戊○○、丁○○、卯○○、寅○○、│連帶負擔      │      3,295元       │
│    │辰○○、辛○○、壬○○、己○○  │1/9           │                    │
└──┴────────────────┴───────┴──────────┘
訴訟費用額計算書
┌─────────┬──────┬─────────────────────┐
│項      目        │金額(新臺幣)│  備                     註               │
├─────────┼──────┼─────────────────────┤
│裁判費            │7,600元     │ 聲請人提出繳費單據                       │
├─────────┼──────┼─────────────────────┤
│送達郵費          │1,900元     │ 同上（原告依民事訴訟法規定自行送達準備書 │
│                  │            │ 狀與被告所支出之郵費）                   │
├─────────┼──────┼─────────────────────┤
│地政鑑測費        │19,900元    │ 同上                                     │
├─────────┼──────┼─────────────────────┤
│戶政規費          │260元       │ 同上（原告查報被告等人戶籍謄本所繳納與戶 │
│                  │            │ 政事務所之規費）                         │
├─────────┼──────┴─────────────────────┤
│合             計 │29,660元                                                │
└─────────┴────────────────────────────┘


司法院資訊處製作；財團法人民間司法改革基金會備份。
